【裁判字號】    97,訴,385
【裁判日期】    980617
【裁判案由】    塗銷所有權移轉登記
【裁判全文】
臺灣高雄地方法院民事判決               97年度訴字第385號
原      告  丙○○
訴訟代理人  邱超偉律師
            石繼志律師
被      告  乙○○
            甲○○
前二人共同
訴訟代理人  蔡祥銘律師
            蔡晉祐律師
上列當事人間塗銷所有權移轉登記事件，本院於民國98年6 月3
日言詞辯論終結，判決如下：
    主  文
確認被告乙○○及甲○○間於民國九十六年七月十一日，就高雄
市○○區○○段四六九地號土地暨坐落其上門牌號碼為高雄市鼓
山區○○○路五十一號建物權利範圍全部，所為之買賣及所有權
移轉行為均無效。
被告甲○○應將高雄市○○區○○段四六九地號土地暨坐落其上
門牌號碼為高雄市鼓山區○○○路五十一號建物權利範圍全部，
於民國九十六年七月十一日，以買賣為原因，所為之所有權移轉
登記予以塗銷。
訴訟費用由被告負擔。
    事實及理由
一、按訴狀送達後，原告不得將原訴變更或追加他訴，但被告同
    意者，不在此限，民事訴訟法第255 條第1 項第1 款定有明
    文。本件原告起訴時，其先位聲明為：被告間就坐落在高雄
    市○○區○○段469 地號土地暨其上門牌號碼為高雄市鼓山
    區○○○路51號建物（下稱系爭房地）權利範圍全部，於96
    年7 月11日，以買賣為原因，所為之所有權移轉登記應與塗
    銷，並將系爭房地回復登記為被告乙○○所有。嗣於本院審
    理中，變更其聲明為：(一)確認被告乙○○及甲○○間就第二
    項登記原因之債權、物權行為均無效。(二)被告甲○○應將其
    與乙○○間就坐落在高雄市○○區○○段469 地號土地暨其
    上門牌號碼為高雄市鼓山區○○○路51號建物（下稱系爭房
    地）權利範圍全部，於96年7 月11日，以買賣為原因，所為
    之所有權移轉登記予以塗銷。被告表示同意（見本院卷第
    197 頁），揆諸前揭法條，應予准許。
二、原告主張：被告乙○○原為坐落在高雄市○○區○○段469
    地號土地暨其上門牌號碼為高雄市鼓山區○○○路51號建物
    （下稱系爭房地）之所有權人，與原告為鄰居關係，乙○○
    於民國95年間增建系爭房屋時，毀損原告所有門牌號碼為高
    雄市○○區○○路一段53號之房屋，原告因而對乙○○有新
    台幣（下同）1,386,730 元之損害賠償債權。原告乃於96年
    6 月間向本院聲請假扣押系爭房地，經本院以96年度執全字
    第4011號保全程序事件受理在案，並於96年7 月10日18時8
    分53秒以網路公函通知高雄市地政處鹽埕地政事務所就系爭
    房地為查封登記，自該時起即生查封之效力。詎乙○○為避
    免系爭房地被強制執行，與被告甲○○通謀虛偽訂立系爭房
    地之買賣契約，並於96年7 月11日辦妥所有權移轉登記，不
    但屬違背查封效力之行為，對原告不生效力，亦因係通謀虛
    偽之意思表示而屬無效。又乙○○將系爭房地移轉登記予甲
    ○○後，已無其他有價值之財產，故被告間上開買賣及移轉
    登記行為亦顯已害及原告之債權。爰依民法第87條第1 項前
    段、第242 條、強制執行法第51條第2 項、第76條之規定，
    先位請求：(一)確認被告乙○○及甲○○間就第二項登記原因
    之債權、物權行為均無效。(二)被告甲○○應將其與乙○○間
    就坐落系爭房地權利範圍全部，於96年7 月11日，以買賣為
    原因，所為之所有權移轉登記予以塗銷。備位請求撤銷被告
    間就系爭房地所為買賣之債權行為及物權行為，並塗銷被告
    間於96年7 月11日，以買賣為原因，就系爭房地所為之所有
    權移轉登記。
三、被告則以：甲○○於96年5 月19日與乙○○簽訂系爭房地之
    買賣契約後，已於簽約當日給付3 萬元予乙○○，復於同年
    6 月8 日以匯款之方式給付第1 期款項100 萬元，買賣尾款
    則以貸款方式清償，非通謀虛偽而為買賣及移轉登記之行為
    。又高雄市地政處鹽埕地政事務所係於96年7 月11日10時35
    分37秒簽收本院囑託為查封登記之網路公函，應自該時起始
    生查封之效力，被告間之移轉登記行為並未違背查封效力。
    再者，原告對乙○○並無1,386,730 元之債權存在，且乙○
    ○出售系爭房地之價格並未低於市價，財產未因而減少，並
    無明知損害原告權利而為買賣行為之情事等語，資為抗辯，
    並聲明請求駁回原告之訴。
四、兩造爭執與不爭執之事項：
  (一)不爭執部分：
  1.乙○○原為系爭房地之所有權人，已於96年7 月11日，以買
    賣為原因，將系爭房地移轉登記予甲○○。
  2.原告其所有之上開建物遭乙○○毀損為由，對乙○○提起損
    害賠償訴訟，經本院以96年度訴字第1917號受理在案，兩造
    成立訴訟上和解，被告乙○○應與訴外人吳天順連帶賠償原
    告24萬元。
  3.原告於96年6 月間向本院聲請假扣押系爭房地，經本院以96
    年度執全字第4011號保全程序事件受理在案，並於96年7 月
    10日18時8 分53秒以網路公函通知高雄市地政處鹽埕地政事
    務所就系爭房地為查封登記，高雄市地政處鹽埕地政事務所
    於同年月11日10時35分37秒簽收該網路公函，並於同年月12
    日以高市地鹽一字第0960005635號函通知本院無從辦理查封
    登記。
  4.乙○○前因擔任訴外人吳佳燕向國泰世華銀行股份有限公司
    （下稱國泰銀行）借款500 萬元之連帶保證人，而將系爭房
    地設定抵押權予國泰銀行後，嗣乙○○將系爭房地移轉登記
    予甲○○後，已於96年8 月17日以借新還舊之方式，改由甲
    ○○為借款人，目前上開借款繳息正常。
  5.甲○○於96年6 月8 日匯款100 萬元至乙○○之鼓山郵局帳
    戶。
  (二)爭執部分：
  1.被告是否虛偽通謀而為系爭房地之買賣及移轉登記行為？
  2.被告之移轉登記行為是否違背查封之效力？
  3.原告請求撤銷被告間之買賣行為，是否有據？
五、本院之判斷：
  (一)按表意人與相對人通謀而為虛偽意思表示者，其意思表示無
    效，民法第87條第1 項前段定有明文。本件被告固辯稱：被
    告乙○○於94年間興建系爭建物時欲向國泰銀行借貸500 萬
    元，因乙○○年事已高，銀行要求需由其子女為借款人，乃
    由訴外人即乙○○之女吳佳燕為借款人，乙○○以系爭房地
    設定抵押權而借得500 萬元。嗣於95年12月間乙○○向吳佳
    燕及訴外人即乙○○之另一女兒吳佳嬅借得100 萬元清償部
    分貸款。再於96年間，乙○○將系爭房地以500 萬元出賣與
    被告甲○○，甲○○於96年6 月8 日匯款100 萬元與乙○○
    ，並擬由甲○○承接當時尚餘390 萬元左右之貸款。惟乙○
    ○將此100 萬元用於清償房貸，故甲○○僅承接287 萬元左
    右之房貸，並再匯款1,115,629 元與乙○○，乙○○並將之
    返還吳佳燕及吳佳嬅云云。然查：
  1.以吳佳燕為借款人，由系爭房地所擔保設定抵押權擔保之貸
    款，期間自95年10月25日開始，有國泰銀行96年12月18日（
    96）國世高雄字第277 號函文在卷可稽（見本院卷第43頁）
    ，與被告陳稱因94年間興建系爭建物而借貸，顯不相符。且
    就銀行要求需以乙○○之子女為借款人乙節，未提出任何證
    據足資佐證，參以乙○○於95年借款時年收僅14,972元，業
    經本院調閱稅務電子閘門資料查核屬實（見本院卷第111 頁
    ），顯見乙○○無力清償數百萬元之貸款，其是否為實際貸
    款之人，更屬有疑。
  2.又前開貸款曾於95年12月5 日及同年月13日分別清償50萬元
    ，有國泰銀行放款帳務資料附卷可按（見本院卷第143 之2
    頁）。被告固提出吳佳燕於郵局開立，帳號000-0000000-00
    00000 號之帳戶存摺以證明前揭2 次清償係由吳佳燕及吳佳
    嬅之資金清償。然吳佳燕此一帳戶自93年12月至95年11月30
    日均未使用，所餘存款僅1000餘元，至95年11月30日以現金
    存入50萬，並於95年12 月5日以提轉匯兌之方式清償上開借
    款50萬元，嗣95年12月12日吳佳嬅匯入30萬元，95年12月13
    日吳佳燕匯入20萬元，於95年12月13日現金領出50萬元等情
    ，有存摺影本存卷可查（見本院卷第117 頁），堪以認定，
    而所謂提轉匯兌，係指以存摺在窗口轉帳提款辦理跨行匯款
    ，亦有臺灣郵政股份有限公司高雄郵局97年5 月6 日高營字
    第0972001033號函文附卷可按（見本院卷第144 頁）。查50
    萬元數目非小，一般人幾無可能常備如此數量之現金，必係
    由其他銀行帳戶所領出，則在其他銀行亦可辦理提轉匯兌直
    接清償前開貸款，何需大費周章於95年11月30日將之領出並
    存入此一郵局帳戶，再於95年12月5 日為清償？又95年12月
    13日由此郵局帳戶所提領之現金，是否即係同日清償前開貸
    款之資金，並無證據可資證明，況此50萬元既已匯入郵局帳
    戶，若確係用以清償房貸，直接在郵局以提轉匯兌之方式辦
    理方便快捷，而提領現金後無論帶至國泰銀行繳款或存到其
    他銀行再匯款，手續遠為繁瑣，甚至有遭搶劫之風險，豈非
    畫蛇添足？是被告辯稱向吳佳燕、吳佳嬅借貸金錢償還貸款
    云云，亦難採信。
  3.又依被告所述，乙○○出賣系爭房地與甲○○，並將甲○○
    先付之100 萬元用於清償房貸，致甲○○承接287 萬元左右
    房貸後，需再匯款1,115,629 元與乙○○，乙○○再將之返
    還吳佳燕及吳佳嬅。若被告所辯屬實，乙○○大可將甲○○
    先匯入之100 萬元交付吳佳燕及吳佳嬅清償借款，所餘房貸
    則由甲○○承受，則甲○○即無須浪費勞力時間及手續費用
    再次匯款與乙○○，被告此部分辯解已與常情有違，且甲○
    ○未提出任何100 萬元價金來源之證明，所為抗辯亦不合理
    。況乙○○收受前揭1,115,629 元後，旋即將其中95萬元匯
    款與訴外人吳慧珍，並將其餘16萬5 千元提領一空，有郵政
    匯款申請書、帳戶交易記錄在卷可考（見本院卷第145 頁、
    第133 頁），是乙○○根本未將款項返還吳佳燕及吳佳嬅，
    與被告所稱以買賣價金返還借款云云亦有未合，益徵被告所
    辯純屬虛妄，不足採信。
  4.綜上所述，被告辯稱其為興建系爭房屋而貸款、向女兒吳佳
    燕、吳佳嬅借貸金錢償還貸款、出賣房屋與甲○○將所得款
    項償還吳佳燕、吳佳嬅之借貸云云，均不足採信，其交易過
    程疑點重重，再參以其收受1,115,629 元後，旋即將其中95
    萬元匯款與訴外人吳慧珍，並將其餘16萬5 千元提領一空，
    名下不留任何金錢等情，足見乙○○係為避免遭強制執行而
    與甲○○通謀而為虛偽之買賣及移轉系爭房地所有權之意思
    表示，揆諸首揭法條，其所為之買賣行為及移轉行為均屬無
    效。
  (二)按債務人怠於行使其權利時，債權人因保全債權，得以自己
    之名義，行使其權利，民法第242 條前段定有明文。再按無
    效法律行為之當事人，於行為當時知其無效，或可得而知者
    ，應負回復原狀或損害賠償之責任，亦為民法第113 條所明
    定。查本件被告間之買賣行為及移轉行為既均屬無效，乙○
    ○得隨時依據民法第113 條之規定請求甲○○塗銷移轉登記
    ，然乙○○自96年移轉登記迄今仍未為此請求，顯已怠於行
    使此權利。而原告對乙○○有債權，為兩造所不爭，並有本
    院96年度訴字第1917號和解筆錄在卷可稽（見本院卷第188
    頁），亦堪認定。原告為保全債權，依民法第242 條代位乙
    ○○請求甲○○塗銷移轉登記，自屬有據。
  (三)被告間之買賣行為及移轉行為均屬無效，原告請求塗銷移轉
    登記亦有理由，業如前述。則被告間之移轉登記行為是否違
    背查封之效力，及原告請求撤銷被告間之買賣行為，是否有
    據之爭點，並無論述之必要，併此敘明。
六、綜上所述，原告請求確認被告間之買賣行為及移轉行為均屬
    無效，及代位乙○○請求甲○○塗銷移轉登記均有理由，應
    予准許。原告先位之訴既有理由，則其備位請求即毋庸審酌
    ，附此敘明。
七、本件事證已臻明確，兩造其餘攻擊防禦方法及舉證，本院審
    酌後認對於判決結果均無影響，不再逐一贅述，附此敘明。
八、據上論結，原告之訴為有理由，依民事訴訟法第78條、第85
    條第1 項，判決如主文。
中    華    民    國    98    年    6     月    17    日
                  民事第四庭  審判長法  官  林玉心
                                    法  官  楊淑珍
                                    法  官  王奕勛
正本係照原本作成。
如不服本判決，應於送達後20日內，向本院提出上訴狀並表明上
訴理由，如於本判決宣示後送達前提起上訴者，應於判決送達後
10日內補提上訴理由書（須附繕本）。
中    華    民    國    98    年    6     月    17    日
                                書記官  王資惠


司法院資訊處製作；財團法人民間司法改革基金會備份。
